臺灣高等法院刑事判決　　　　　　　　93年度上訴字第2249號
上　訴　人　臺灣臺北地方法院檢察署檢察官
被　　　告　甲○○
選任辯護人　洪菁黛律師
　　　　　　蔡良靜律師
被　　　告　乙○○
　　　　　　丙○○
上二人共同
選任辯護人　許中銘律師
上列上訴人因被告等懲治走私條例案件，不服臺灣臺北地方法院
92年度訴字第1805號，中華民國93年7月13日第一審判決（起訴
案號：臺灣臺北地方法院檢察署92年度偵字第16608號、第16699
號、第16700號），提起上訴，本院判決如下：
    主  文
原判決撤銷。
甲○○、陳淑賦、丙○○均無罪。
    理  由
一、公訴意旨略以：被告甲○○、陳淑賦、丙○○三人於民國九
    十年八月間在設於臺北縣中和市○○路一五○號九樓之智基
    科技開發股份有限公司（下稱臺灣智基公司）分別擔任資材
    處處長、生管部主任、進出口部主任，均明知臺灣智基公司
    在大陸地區東莞工廠生產之ＰＣ數位照相機並未在香港另為
    實質轉型之加工或製造，僅委託香港立揚海空通運股份有限
    公司（下稱香港立揚公司）安排運送及將驅動程式軟體與照
    相機進行最後之組合包裝（即重工ＣＤ）等事宜，按行政院
    依懲治走私條例第二條第四項授權制定發布之七十九年三月
    三十日臺財字第六一八一號函令公告之懲治走私條例公告
    管制物品項目及其數額中丁項：「自淪陷區私運物品進入本
    國自由地區或自本國自由地區私運物品前往淪陷區，其所私
    運之物品，以管制物品論，除屬甲項及乙項之物品不限數額
    外，其餘以私運一項或數項，其總額由海關比照緝獲時之完
    稅價格計算，超過新臺幣十萬元或重量達一千公斤者，以管
    制進出口物品論」規定，自大陸地區一次進口ＰＣ照相機總
    價值逾新臺幣（下同）十萬元者，即屬私運管制物品，竟共
    同基於私運管制物品進口之犯意聯絡，於九十年八月二十七
    日委託不知情之華洲通運股份有限公司向臺北關稅局報運進
    口貨物一批（進口報單號碼第ＣＨ／九０／０九三／０二九
    ０八號），其中第三項（貨名：ＰＣ　ＣＡＭＥＲＡ　Ｐ３
    ５ＵＮ－Ｔ２、數量：１００ｓｅｔ）及第四項（貨名：Ｐ
    Ｃ　ＣＡＭＥＲＡ  Ｐ３５ＵＮ－Ｔ４、數量：２００ｓｅ
    ｔ）申報產地為「香港」，經臺北關稅局稽查人員查驗結果
    ，產地實為「中國大陸」，經移送財政部關稅總局核定完稅
    價格為十萬四千四百五十四元，屬管制進口物品。嗣經移送
    臺灣智基公司負責人陳義誠（涉違反懲治走私條例第二條第
    一項之私運管制物品逾公告數額罪嫌，經臺灣臺北地方法院
    以九十一年度訴字第六三一號判決無罪，本院以九十一年度
    上訴字第三八四四號判決無罪確定）經判處無罪確定後，始
    查悉實際行為人應為被告甲○○、陳淑賦、丙○○三人；經
    臺灣高等法院檢察署函交偵辦，因認被告甲○○等三人所為
    ，均係涉犯修正前懲治走私條例第二條第一項、第十二條之
    共同私運管制物品逾公告數額罪嫌等語。
二、公訴人認被告甲○○等三人涉犯上開罪嫌，係以另案（臺灣
    臺北地方法院九十一年度訴字第六三一號、本院九十一年度
    上訴字第三八四四號走私案件。下稱另案）之被告陳義誠之
    供述，證人丙○○、陳仲平於臺灣臺北地方法院及本院前案
    之供述，證人張裕炳、乙○○於臺灣臺北地方法院之供述，
    證人柯文忠、甲○○於本院前案之供述；證人張圍晶、何秀
    香、黃聖裕於臺灣臺北地方法院就本案審理時所為證詞及卷
    附進口報單、臺北關稅局處分書、臺灣智基公司組織圖、行
    政院七十九年度臺財字第六一八一號函、九十年度臺財
    字第六六五八九號函、財政部關稅總局函等影本資為依據。
三、按犯罪事實應依證據認定之，無證據不得認定犯罪事實；不
    能證明犯罪者，應諭知無罪之判決，刑事訴訟法第一百五十
    四條第二項，第三百零一條第一項分別定有明文。所謂證據
    ，須適於為被告犯罪事實之證明者，始得為斷罪之資料；如
    未能發現相當證據，或證據不足以證明，自不能以推測或擬
    制之方法，以為裁判之基礎（最高法院二十九年上字第三一
    ○五號、四十年台上字第八六號判決意旨參照）。且刑事訴
    訟上證明之資料，無論其為直接或間接證據，均須達於通常
    一般之人均不致有所懷疑，而得確信其為真實之程度，始得
    據為有罪之認定，若其關於被告是否犯罪之證明未能達此程
    度，而有合理懷疑之存在，致使無從形成有罪之確信，根據
    「罪證有疑，利於被告」之證據法則，即不得遽為不利被告
    之認定（最高法院七十六年台上字第四九八六號判決意旨參
    照）。
四、訊據被告甲○○、陳淑賦、丙○○固均坦承任職於臺灣智基
    公司，系爭遭臺北關稅局查扣之ＰＣ數位照相機確為臺灣智
    基公司在中國大陸東莞工廠生產製造之事實，惟均否認有私
    運管制物品之犯行。被告丙○○、陳淑賦辯稱：臺灣智基公
    司將設計之產品及製造所需之原料提供予大陸東莞智基公司
    ，委之加工製造供外銷他國，本件遭臺北關稅局查扣之照相
    機係為提供臺灣客戶之樣品，因大陸東莞智基公司製造之照
    相機尚未安裝驅動程式，僅屬「半成品」，大陸地區對屬智
    慧財產權之驅動軟體之合同採行事先報准審批制，自申請時
    起至北京官方審批時為止，歷時甚久，恐誤商機，乃將該批
    照相機運至香港立揚公司，由臺灣智基公司快遞驅動程式光
    碟片至香港，委請香港立揚公司將光碟片與照相機進行最後
    之組合包裝，亦即所謂之「重工」，再運回臺灣，因此才於
    照相機外盒貼上「ＭＡＤＥ　ＩＮ　ＨＯＮＧＫＯＮＧ」，
    並無虛報原產地之行為。而樣品之價格與市售商品價格相較
    ，低廉甚多，為公眾周知之事實，財政部關稅總局查價人員
    黃聖裕未扣除運費成本、逕以訪得之一家價格為核算完稅價
    格之依據，容有不當。被告丙○○依被告陳淑賦所交調撥單
    ，據公司系統計算本件進口貨物之價格僅二萬餘元，實難認
    有私運管制物品逾新臺幣十萬元之犯意，身為臺灣智基公司
    之受僱人，實無甘冒刑事責任之風險而故意虛報進口產地之
    必要，本件臺灣智基公司之進口貨物已遭沒入，併科處核定
    完稅價格一倍之罰鍰，有關行政院公告自大陸地區進口貨物
    逾十萬元之法規命令業已公告廢止，當應從輕量刑等語。被
    告甲○○辯稱：其於九十年四月起至同年八月間止任職於臺
    灣智基公司為採購部協理，根據產銷會議所獲悉之公司應購
    原料負責執行採購，並未涉及任何照相機成品之進出口事宜
    。臺灣智基公司資材處副總於赴大陸地區期間雖由其暫代職
    務，但無權主導公司業務事項，其對於是否出席九十年八月
    二十三日之產銷會議，已無印象，但在公司組織中，資材處
    下有生管、物管及採購等部門，就公司業務之流程，係業務
    部負責接單（由業務部處長統籌決定），訂單交由生管排程
    （由被告乙○○統合），再交物管計算需求材料後，傳給採
    購購買原料，伊僅負責採購原料而已，不包括成品ＰＣ照相
    機。被告乙○○所言由伊主導核定本件之採購計畫，並非實
    在，且產銷會議紀錄由被告乙○○作成後，係呈總經理核可
    定案，其並無核可之權限等語。
五、查觀諸懲治走私條例第二條第一項規定「私運管制物品進口
    逾公告數額者，處七年以下有期徒刑，得併科新臺幣三百萬
    元以下罰金」及行政院依該條授權制定發布之七十九年三月
    三十日臺財字第○六一八一號函令丁項所示，私運管制物
    品進口逾公告數額罪，除須具備「自淪陷區私運物品進入本
    國自由地區」之要件外，除屬於甲項及乙項之物品不限數額
    外，其餘物品更須以「總額由海關比照緝獲時之完稅價格計
    算，超過新臺幣十萬元或重量達一千公斤者」為構成要件。
    本件被告甲○○等係於九十年八月二十七日，委託不知情之
    華洲通運股份有限公司向臺北關稅局報運進口貨物一批（進
    口報單號碼第ＣＨ／九０／０九三／０二九０八號），其中
    第三項（貨名：ＰＣ　ＣＡＭＥＲＡ　Ｐ３５ＵＮ－Ｔ２、
    數量：１００ｓｅｔ）及第四項（貨名：ＰＣ　ＣＡＭＥＲ
    Ａ　Ｐ３５ＵＮ－Ｔ４、數量：２００ｓｅｔ）申報產地為
    「香港」，經臺北關稅局稽查人員查驗結果，產地實為「中
    國大陸」，有虛報國別等情，固據檢察官提出被告等分於偵
    訊或另案法院審理時之自白，及進口報單、臺北關稅局九一
    戊字第○一六八號處分書等為據（第五○九四號偵卷四、一
    七頁）。然關於上開ＰＣ照相機緝獲時之完稅價格一節，因
    攸關犯罪構成要件之成立與否，被告等復有爭議，本院自有
    究明釐清之必要。公訴意旨固稱「係由財政部關稅總局驗估
    處負責貨物價格查價，查價過程除由臺北關稅總局人員提供
    貨樣外，並通知被告丙○○提供型錄，用貨樣及型錄向販售
    同樣產品的貿易商查價，經查價結果總價為十萬三千五百元
    ，加計貨物所應攤提之部分運費及保險費用，經核算其完稅
    價格為十萬四千四百五十四元，並據證人即臺北關稅局承辦
    科員張圍晶、臺北關稅總局估驗處人員黃聖裕證述綦詳等語
    」。惟查：
  (一)系爭貨物完稅價格之核估過程，經本院向財政部關稅總局驗
    估處為函查，經覆稱「查價函所列載核估資料之依據，因本
    案實到貨物第一至五項，進口人稱係其大陸廠送回國內檢測
    ，非一般之買賣交易，非一般之買賣交易自無行為時關稅法
    第十二條之適用，又查無同法第十二條之二至五規定之相關
    資料可資引用，乃按同法第十二條之六規定之原則，憑相關
    資料洽請專業商鑑得合理行情價格核估完稅價格」等語，有
    該處九十五年二月二十日總驗一二字第○九五一○○○七三
    三號函在卷可佐（本院卷(二)七四頁）。
  (二)本院就上揭覆函中所稱「憑相關資料洽請專業商鑑得合理行
    情價格」部分，再函請財政部關稅總局驗估處提供函文所指
    之專業商鑑定相關資料，然據該處以九十五年三月六日總驗
    一二字第○九五一○○一○二○號函覆結果，僅檢附財政部
    關稅總局驗估處調查科之談話紀錄乙份為據（本院卷(二)七九
    頁），此外即無其他相關之鑑定資料或依據可資憑佐，而觀
    諸所檢附之該九十年十二月二十日下午二時談話紀錄僅簡略
    記載「答話人：丁○○（亞太市有限公司負責人）。談話內
    容：請就部分貨樣型錄及相關資料研判下列來貨之行情價格
    。Ans：I/R00-00000實到貨物。1、2報價合理。3、4 FoB
     TWD345/SET。5、FoB TWD1200/SET」。而該鑑定人丁○○
    負責之亞太市有限公司其後復已經停業後廢止其公司登記等
    情，有臺北市政府九十五年三月二十二日府建商字第○九五
    七四七七一○○○號函可按（本院卷(二)八五頁）。準此，財
    政部關稅總局驗估處就系爭貨物完稅價格之認定，是否可採
    ，已非無可議。經本院傳喚鑑定人丁○○到庭證稱：「關稅
    總局是否確於上載時間就本案ＰＣ照相機以電話與伊聯絡請
    伊提供價格意見一節，伊已不記憶。談話紀錄表上有關答話
    人簽章部分，並非伊簽名。至上開談話紀錄表上之發票章，
    係伊公司章，因為有時關稅總局的人會在事後帶一些談話紀
    錄表資料給伊補蓋章」等語（本院卷(二)一○四頁正背面）。
    益徵本件公訴意旨所指系爭ＰＣ照相機之完稅價格經財政部
    關稅總局核定結果，為十萬四千四百五十四元等情之鑑定過
    程，難謂嚴謹，自難率予憑採為不利於被告等之證據。
  (三)本院為資慎重，經被告等聲請，復徵得公訴人為鑑定機關及
    鑑定範圍同意後（本院卷(二)一○八至一一○頁），再就系爭
    ＰＣ照相機一批於九十年八月間之完稅價格乙項，另行囑託
    臺北市電腦商業同業工會為鑑定，鑑定結果覆稱：「(一)ＰＣ
  　ＣＡＭＥＲＡ　Ｐ３５ＵＮ－Ｔ２（數量：１００ｓｅｔ）
    ，（每組單價）約新臺幣四百元，全部一百組之完稅價格約
    四萬元；(二)ＰＣ　ＣＡＭＥＲＡ　Ｐ３５ＵＮ－Ｔ４（數量
    ：２００ｓｅｔ），（每組單價）約美金二元（當時匯率約
    新臺幣三十四點五元兌換一美元），全部二百組完稅價格約
    新臺幣一萬三千八百元」等情，有該同業公會九十六年三月
    六日（96）電秘字第一○五號函在卷可憑（本院卷(二)一六一
    頁）。準此，該二組ＰＣ照相機合計完稅價格為五萬三千八
    百元，綜再加計財政部關稅總局核算之貨物所應攤提之部分
    運費及保險費用九百五十四元（即其原查價總價十萬三千五
    百元與加計貨物所應攤提之部分運費及保險費用後，經核算
    之完稅價格十萬四千四百五十四元間之差額），本案貨品之
    完稅總價格亦僅為五萬四千七百五十四元，核與被告等行為
    時有效之懲治走私條例第二條第一項，及行政院依該條第三
    項所訂頒（七九）臺財字第六一八一號函所示，須以私運進
    入本國自由地區之物品其總額於緝獲時之完稅價格須超過新
    臺幣十萬元之構成要件，顯未該當。系爭貨物既不符本項要
    件，姑不論系爭貨物是否該當「自淪陷區私運物品進入本國
    自由地區」之要件，被告等自要無適用懲治走私條例第二條
    第一項予以論處之餘地。此外，本院復查無其他積極證據足
    證被告三人有何公訴人所指之上開犯行，依照首揭說明，自
    應為被告三人無罪判決之諭知。
六、原審為被告甲○○、陳淑賦、丙○○無罪之判決，經核結論
    雖無違誤。惟查，原審就本案ＰＣ照相機緝獲時之完稅價格
    為何，未詳予審究及說明，僅認被告等所為既係依關稅法及
    有關法令規定，向海關申報貨物經由通商口岸進口，即屬報
    運貨物進口之行為，與私運貨物進口之行為有異，縱有虛報
    生產地以逃避管制而涉及其他違背法令之情事，要無適用懲
    治走私條例第二條第一項之餘地為由而無罪之諭知，自有未
    洽。檢察官上訴意旨略以：(一)原審判決就所謂「合法手續」
    與「主管機關許可」究係指進口大陸地區物品應由經濟部國
    際貿易局或行政院大陸委員會許可，抑或輸入槍枝、毒品、
    黃金及煙酒等管制物品應由內政部警政署、中央銀行或菸酒
    公賣局等機關之允許，未見明暸。(二)訊據被告等對於進口貨
    物係智基科技公司大陸東莞廠所生產製造一節均直言無隱，
    而系爭貨物完稅價格經海關認定每組單價為三百四十五元，
    業據證人黃聖裕證述綦詳，應堪採信。又產銷會議為被告乙○○所製作，應有證據能力。再原審就上開事項調查證據完
    畢後，經檢察官、被告及辯護人分別辯論，惟前述錯誤之法
    律意見於爭點整理、調查證據等程序均未顯現，致檢察官喪
    失辯明法律意見之機會，其訴訟程序亦有違誤等語。惟查：
    本件系爭進口貨物ＰＣ照相機緝獲時之完稅總價格，經本院
    鑑定結果，為五萬四千七百五十四元，核與公訴意旨所指懲
    治走私條例第二條第一項及行政院依該條第三項所訂頒臺
    財字第六一八一號函所示要件不符，已如前五所載理由，被
    告等所為自無該當懲治走私條例第二條第一項罪名之餘地。
    是以，檢察官以前揭情詞上訴雖無理由，然原判決既有上揭
    可議，自應由本院將原判決予以撤銷。
據上論斷，應依刑事訴訟法第三百六十九條第一項前段、第三百
六十四條、第三百零一條第一項，判決如主文。
本案經檢察官姜貴昌到庭執行職務。
中　　華　　民　　國　　96　　年　　4 　　月　　30　　日
　　　　　　　　　刑事第十八庭審判長法　官  溫耀源
　　　　　　　　　　　　　　　　　  法　官  邱同印
　　　　　　　　　　　　　　　　　  法　官  段景榕
以上正本證明與原本無異。
檢察官如不服本判決，應於收受送達後十日內向本院提出上訴書
狀，其未敘述上訴之理由者並得於提起上訴後十日內向本院補提
理由書（均須按他造當事人之人數附繕本）。
                                    書記官  陳靜姿
中　　華　　民　　國　　96　　年　　 5　　月　　1　 　日
